【裁判字號】    98,台上,2457
【裁判日期】    980507
【裁判案由】    強盜等罪
【裁判全文】
最高法院刑事判決            九十八年度台上字第二四五七號
上  訴  人  台灣高等法院高雄分院檢察署檢察官
上  訴  人  乙○○
選任辯護人  蘇精哲律師
            王建元律師
被      告  甲○○
選任辯護人  周振宇律師
上列上訴人等因被告強盜等罪案件，不服台灣高等法院高雄分院
中華民國九十七年十二月三十一日第二審判決（九十七年度上訴
字第二五五號，起訴案號：台灣屏東地方法院檢察署九十一年度
偵字第六二六三、六二六四號、九十二年度偵字第九二九、二五
一二、二五三０、四七九五號），提起上訴，本院判決如下：
    主  文
原判決關於甲○○部分撤銷，發回台灣高等法院高雄分院。
其他上訴駁回。
    理  由
一、撤銷發回部分（甲○○部分）：
本件原判決認定被告甲○○於如原判決事實欄所載，與許全信（
另案審理中）共同行使變造彭尚文駕駛執照及偽造彭尚文租賃契
約書後，憑以行使，向被害人江志建租車等情，因而撤銷第一審
關於甲○○部分之判決，改判論處甲○○共同行使偽造之私文書
罪刑。並以：公訴意旨略以，甲○○基於結夥強盜之概括犯意，
為下列結夥強盜行為：(一)、民國九十一年七月五日凌晨，夥同許
全信、鄧志強（已歿），由甲○○及鄧志強二人分別持不明手槍
、西瓜刀，在屏東縣九如鄉○○村○○路○段一九０號「萬里城
檳榔店」，強押劉秋月，致使不能抗拒，強取店裡財物新台幣（
下同）八千多元及香菸十餘條；在同縣里港鄉○○村○○路一之
八九號「臺灣巨蛋超商」，強押張彪煒，致使不能抗拒，強取該
店收銀台內之財物計一萬六千二百三十元。(二)、九十一年九月二
十一日，夥同許全信、綽號「道仔」之成年男子，在同縣萬丹鄉
磚寮村磚仔嗂寮之乳牛場內，由許全信持變造之警察證件，偽稱
警察查緝毒品，強行搜索盧朝卿，隨將盧朝卿銬上手銬，使無法
抗拒，強取盧朝卿身上四十二萬元及身分證、駕照證件。(三)、九
十一年十一月一日，在高雄縣鳳山市江志建經營之「興全租車行
」，由許全信假冒彭尚文名義向江志建租車，甲○○則任連帶保
證人，共同簽訂小客車租賃契約，租得車號6M－1990號中華三菱
白色自小客車一部，由許全信駕駛搭載李青晃（同案被告，已判
罪確定）、上訴人乙○○，尋覓對象，先由許全信在高雄縣大寮
鄉○○路，竊取洪俊銘車號E4－8290號自用小客車車牌一面，懸
掛在租用小客車上，作為犯案工具，見計畫中之對象丙○○，即
：由許全信持槍下車，以假冒刑警查案手法，強押丙○○上車，
扣上手銬，致使不能抗拒，強取丙○○身上所有財物（一萬餘元
、諾基亞手機二具）；因嫌不足，再毆打丙○○，適有丙○○友
人鍾英河來電，許全信即強迫丙○○邀約鍾英河、周啟仁前來，
在屏東縣潮州鎮「小騎士炸雞店」停車場見面。迨鍾英河、周啟
仁依約前來，許全信乃與李青晃強押鍾英河、周啟仁上車，扣上
手銬，致使不能抗拒，強取周啟仁身上財物一千餘元、三星牌手
機一具。爾後，由許全信撥打行動電話與甲○○連繫，以刑警口
吻告稱：「報告組長人犯已查獲三名」，隨即至周啟仁屏東市○
○街一六四巷一五號住處搜括；因無所獲，繼續強押丙○○、鍾
英河、周啟仁三人至其親友住處籌錢，亦無結果；又強押三人至
高雄市○○街文藻學院旁提款機，強迫丙○○下車提款二萬九千
元。得手後仍嫌少，再逼迫丙○○提供其女友許珮真住處地址及
鑰匙，並以毆打、電擊，喝令儘速籌錢，否則性命不保，且對空
鳴槍、將汽油裝入寶特瓶以示威嚇。當此期間，許全信聯絡甲○
○，囑其至許全信之女友蘇碧華住處拿取手銬鑰匙，甲○○旋即
駕駛車號Y4－500 號計程車，將手銬鑰匙帶至高屏大橋下交給許
全信。嗣再強押丙○○等三人至觀音山區強迫吸食第一級毒品海
洛因，李青晃、乙○○自許全信處各取得二千元後，在高雄縣鳳
山市○○路下車離去後，許全信即電話通知鄧志強前往高雄縣大
樹鄉九曲村上車接替看守丙○○等三人，隨後，由鄧志強看管於
觀音山區一處破廟內。(四)、許全信又駕車至丙○○之女友許珮真
住處，在高雄市○○區○○路九三號五樓六室，以假冒刑警查案
搜索之手法，向許珮真聲稱，丙○○犯殺人案，隨即翻箱倒櫃搜
尋，強取許珮真皮包內現金二萬元，得手後，再前往觀音山區與
鄧志強會合，告知丙○○等三人須另籌款九萬元，聽候通知匯款
云云，始將之載往高雄縣大社鄉釋放等情，經審理結果，認不能
證明被告犯常業強盜罪、未經許可持有槍、彈罪嫌，惟因此部分
與論罪之行使偽造私文書罪部分，有裁判上一罪之牽連關係，爰
不另為無罪之諭知，固非無見。
惟查：(一)、原判決既認定，許全信以持槍假冒刑警查案之手法，
強押丙○○、鍾英河、周啟仁，扣上手銬，強取或逼令交付財物
之際，與被告連繫，先後以刑警口吻告稱：「報告組長人犯已查
獲三名」及囑被告至許全信之女友蘇碧華住處拿取手銬鑰匙，而
被告旋即駕駛車號Y4－500 號計程車，將手銬鑰匙帶至高屏大橋
下交給許全信等情無訛，苟被告事先未與許全信預謀，就此許全
信執以鎮懾丙○○、鍾英河、周啟仁等之細節，是否能夠如此配
合無間。原判決未加斟酌，遽認被告與許全信欠缺犯意聯絡或行
為分擔，自有判決理由不備之違背法令。(二)、法院固應就檢察官
起訴之犯罪事實為審判，惟刑法總則規定之共同正犯、幫助犯或
教唆犯，乃參與犯罪之不同態樣，均在起訴事實之同一範圍內，
法院應一併審究，始為適法。原判決既認定，被告有前述配合許
全信假扮「官兵抓強盜」行為，縱不成立共同正犯，然對於許全
信遂行其強盜犯行，是否毫無助力而構成幫助犯，非無探求餘地
。原審就此未盡斟酌，亦有應於審判期日調查之證據而未予調查
之違背法令。(三)、公訴人起訴意旨指被告涉犯刑法第三百四十八
條之一、第三百四十七條第一項擄人勒贖罪，原判決僅敘明被告
不成立常業強盜、未經許可持有槍、彈部分之理由，對擄人勒贖
部分漏未審究，亦有已受請求之事項而未予判決之違背法令。(四)
、原判決既有以上可議，檢察官對被告部分上訴意旨指摘原判決
此部分不當，並非全無理由，此部分即有撤銷發回原因。至於其
餘被訴強盜、持有槍、彈部分，原判決既認屬牽連犯關係，為裁
判上一罪，應一併發回，允宜重新審慎審理，用昭折服。
二、上訴駁回部分（乙○○部分）：
按刑事訴訟法第三百七十七條規定，上訴於第三審法院，非以判
決違背法令為理由，不得為之。是提起第三審上訴，應以原判決
違背法令為理由，係屬法定要件。如果上訴理由書狀並未依據卷
內訴訟資料，具體指摘原判決不適用何種法則或如何適用不當，
或所指摘原判決違法情事，顯與法律規定得為第三審上訴理由之
違法情形，不相適合時，均應認其上訴為違背法律上之程式，予
以駁回。乙○○上訴意旨略稱：(一)、原判決事實欄記載，許全信
邀約丙○○外出見面，於丙○○依約前來時，隨即持上開改造手
槍抵住丙○○，並冒稱係刑警辦案而將丙○○推上車，爾後，「
告知李青晃、乙○○強盜財物之計畫」，然細繹原判決，並未見
有何憑以認定許全信有將強盜計畫告知乙○○以及乙○○如何與
許全信為強盜犯意聯絡之理由，是原判決自有理由不備之違背法
令。(二)、許全信於原審證稱: 「（你託李青晃找乙○○出來，有
跟他們說你會帶槍嗎？）沒有」、「（他們什麼時候才知道你有
帶槍？）當我拿槍出來押人的時候。」、「（乙○○、李青晃看
到你拿槍有什麼反應？）他們會怕，乙○○、李青晃跟我說他們
要走了」，又李青晃於原審亦證稱: 「（許全信把槍拿出來的時
候，你的反應如何？）想要回家。」、「（有與許全信提出來嗎
？）有。」、「（許全信回答呢？）他說叫我們二人不要回去。
」、「（你聽到這句話後的反應為何？）靜靜的」、「（為何會
靜靜的？）他不讓我們走，我沒有辦法」等語，顯屬對乙○○有
利之證據，原判決未予採納，亦未說明不予採納之理由，亦屬理
由不備之違背法令。(三)、周啟仁於第一審行交互詰問時證稱：「
（你從在車上到下車這段期間紅衣服（即乙○○）的有無在車上
跟你說什麼話或是做什麼動作？）沒有做什麼動作，只是身體碰
一下。」、「（你說穿紅衣服的人用身體碰你一下是為什麼？）
因為車子擠，他叫我坐好，不要動來動去。」、「（是何人搜你
的？）是駕駛（即許全信）說叫我們東西丟出來，放到牛皮紙袋
」等語，不能證明乙○○有對周啟仁動手實行強盜犯行，原判決
遽認乙○○與許全信為強盜罪之共同正犯，實嫌率斷等語。
惟查待證被告之主觀犯罪意思及共同被告間之犯意聯絡，其證據
並不以被告或共同被告間直接供述為限，綜合犯罪過程中，被告
或共同被告呈現之情況，予以判斷，如不違背經驗法則及論理法
則，即不能任指為違法。原判決就乙○○、李青晃與許全信自始
互有本件強盜犯罪之犯意聯絡一節，業已依據丙○○、鍾英河、
周啟仁所證述，乙○○或李青晃有參與毆打被害人等、持電擊棒
電擊、搜身強取財物、強押上車及持槍看管，防止被害人等逃跑
之情，乙○○、李青晃於警詢亦自承，將丙○○銬上手銬、搜身
強取財物及許全信下車時，確有將槍交其持有等語，或毆打被害
人周啟仁等語，核與被害人等所述相符，綜合判斷乙○○之行動
並非在許全信壓制下所為，憑以認定乙○○與許全信、李青晃具
有本件強盜犯罪之犯意聯絡，並不違背經驗法則及論理法則。況
李青晃於警詢及第一審羈押庭陳稱：「都是許全信主導，我們（
李青晃與乙○○）參與了沒有辦法，只有一直做下去」、「基於
義氣，已經做了沒有辦法」等語，益見原判決關於乙○○具有本
件強盜犯罪之犯意聯絡，所為主觀犯意之認定，並無違誤。上訴
意旨(一)指摘原判決就乙○○主觀犯意之認定，未敘述理由，殊屬
誤會，上訴意旨(二)(三)所述，則屬事實審採證之職權行使，既未指
出原判決關於證據之取捨，有何違背經驗法則及論理法則之處，
亦非可取。從而，原判決綜合參酌上述各項證據資料，認定乙○
○確有原判決事實欄所載之犯行，乃其採證認事調查職權之合法
行使，不容任意指為違法。乙○○上訴意旨對事實審法院採證認
事之職權行使及原審已於理由說明之事項，徒憑己見，重為事實
上之爭執，並非適法之上訴第三審理由，應認其上訴為違背法律
上之程式，予以駁回。
據上論結，應依刑事訴訟法第三百九十五條前段、第三百九十七
條、第四百零一條，判決如主文。
中    華    民    國  九十八  年    五    月    七    日
                      最高法院刑事第五庭
                          審判長法官  陳  正  庸
                                法官  賴  忠  星
                                法官  林  秀  夫
                                法官  宋      祺
                                法官  陳  祐  治
      本件正本證明與原本無異
                                      書  記  官
中    華    民    國  九十八  年    五    月  十三  日
                                                     ｍ


司法院資訊處製作；財團法人民間司法改革基金會備份。
